臺灣高雄地方法院民事判決　　　　　　 100年度訴字第1236號
原　　　告　蔡雪貞
訴訟代理人　陳志行
被　　　告　顧吳好
　　　　　　顧雲華
上列當事人間請求遷讓房屋事件，本院於民國100 年10月26日言
詞辯論終結，判決如下：
    主      文
被告顧吳好應將坐落高雄市○○區○○段九二五之四二地號土地
及其上同段三七四建號建物（含增建未保存登記之一五三二建號
建物，門牌號碼高雄市大寮區○○○路一六一巷一二九號）遷讓
返還原告。
被告顧吳好應自民國一百年三月二日起至遷讓返還上述土地、建
物之日止，按月給付原告新臺幣玖仟陸佰貳拾陸元。
原告其餘之訴駁回。
訴訟費用由被告顧吳好負擔。
    事實及理由
一、本件被告經合法通知，均未於言詞辯論期日到場，被告顧吳
    好並無民事訴訟法第386 條所列各款情形；被告顧雲華雖於
    民國100 年10月25日陳報其另經本院鳳山簡易庭100 年度鳳
    簡字第629 號損害賠償事件通知於100 年10月26日下午3 時
    30分到場辯論，致未能於本件言詞辯論期日到場，並提出鳳
    山簡易庭通知書為憑。然審判長以職權所定之言詞辯論期日
    ，非有重大理由法院不得變更或延展之，故當事人已受合法
    之通知後，雖聲請延展期日，然未經法院裁定准許前，仍須
    於原定日期到場，否則即為遲誤，法院自得許到場之當事人
    一造辯論而為判決，如無可認為有不能委任訴訟代理人或複
    代理人到場之情形，即非屬不可避之事故，自非民事訴訟法
    第386 條第2 款所謂因正當理由而不到場。本件之言詞辯論
    通知書業經本院於100 年10月17日送達被告顧雲華本人，被
    告顧雲華於期日前1 日始具狀請假，依前述說明，於本院裁
    定准許前，被告顧雲華仍須於原定日期到場，又無可認其有
    不能委任訴訟代理人到場之情形，依上述說明，即非民事訴
    訟法第386 條第2 款所謂因正當理由而不到場。本院爰依原
    告之聲請，由其一造辯論而為判決。
二、按訴狀送達後，原告不得將原訴變更或追加他訴。但擴張或
    減縮應受判決事項之聲明者，或不甚礙被告之防禦或訴訟之
    終結者，不在此限，民事訴訟法第255 條第1 項第3 款、第
    7 款定有明文。原告依據民法第767 條及第179 條之規定，
    原起訴聲明：(一)被告顧吳好應將坐落高雄市○○區○○段92
    5 之42地號土地上之同段374 建號建物（門牌號碼：高雄市
    大寮區○○○路161 巷129 號，下稱系爭建物）遷讓返還原
    告。(二)被告顧吳好應自100 年2 月10日起至遷讓返還系爭建
    物之日止，按月給付原告新臺幣（下同）12,000元。嗣於訴
    狀送達後，以被告顧雲華亦占有系爭建物為由，追加被告顧
    雲華為共同被告，並擴張請求被告返還高雄市○○區○○段
    925 之42地號土地（下稱系爭土地）及系爭建物增建未保存
    登記之1532建號建物、減縮按月請求之始日，變更聲明：
    (一)被告應將系爭土地、系爭建物（含1532建號建物，下合稱
    系爭建物）遷讓返還原告。(二)被告應自100 年3 月2 日起至
    遷讓返還系爭土地、系爭建物之日止，按月給付原告12,0
    00元。原告於言詞辯論期日前追加被告顧雲華為共同被告，
    尚不甚礙被告之防禦及訴訟之終結，原告變更請求被告遷讓
    返還之標的物、減縮按月請求之始日，核係擴張、減縮應受
    判決事項之聲明，均合於前述規定，被告顧吳好雖不同意原
    告追加被告顧雲華為共同被告，原告所為訴之變更、追加，
    仍應准許。
三、原告主張：原告於100 年3 月2 日經法院強制執行程序，拍
    賣取得系爭土地及系爭建物之所有權，並於同年3 月7 日移
    轉登記完畢，被告無權占有系爭土地、系爭建物，除應遷讓
    返還予原告外，並受有相當於租金之利益，致原告受有損害
    ，爰依民法第767 條、第179 條之規定，提起本訴。並聲明
    ：(一)被告應將系爭土地、系爭建物遷讓返還原告。(二)被告應
    自100 年3 月2 日起至遷讓返還系爭土地、系爭建物之日止
    ，按月給付原告12,000元。
四、被告均未於言詞辯論期日到場，惟曾提出書狀，於調解程序
    中以：系爭土地、系爭建物固由原告拍賣取得所有權，且現
    由被告顧吳好占有使用中，然被告顧雲華並無占有使用之事
    實，且被告顧雲華曾於100 年3 月11日與原告訂立買賣契約
    ，約定被告顧雲華向原告買受系爭土地、系爭建物，如被告
    顧雲華無法以系爭土地、系爭建物向金融機構貸得1,900,00
    0 元，則買賣契約不成立，被告顧雲華已交付定金280,000
    元予原告，然因受原告詐欺之故，被告顧雲華無法順利向金
    融機構貸得款項，買賣契約應不成立，原告應將定金280,00
    0 元返還被告顧雲華，被告得以此項債權抵銷原告之請求等
    語資為抗辯。
五、兩造不爭執事實：
   (一)原告於100 年3 月2 日經法院強制執行程序，拍賣取得系
     爭土地及系爭建物之所有權，並於同年3 月7 日移轉登記
     完畢。
   (二)系爭土地、系爭建物現由被告顧吳好占有使用中。
六、本件爭點：
  (一)被告顧雲華是否占有系爭土地、系爭建物？被告占有系爭土
    地、系爭建物有無法律上權源？原告能否請求被告遷讓返還
    系爭土地、系爭建物？
  (二)被告是否應返還占有系爭土地、系爭建物之相當於租金之不
    當得利？如是，應返還之金額為若干？
  (三)被告主張抵銷有無理由？
七、得心證理由：
  (一)被告顧雲華是否占有系爭土地、系爭建物？被告占有系爭土
    地、系爭建物有無法律上權源？原告能否請求被告遷讓返還
    系爭土地、系爭建物？
    1.按所有人對於無權占有或侵奪其所有物者，得請求返還之
      。對於妨害其所有權者，得請求除去之。有妨害其所有權
      之虞者，得請求防止之，民法第767 條第1 項定有明文。
    2.原告主張其於100 年3 月2 日經法院強制執行程序，拍賣
      取得系爭土地及系爭建物之所有權，並於同年年3 月7 日
      移轉登記完畢，有土地、建物登記謄本、拍賣筆錄、本院
      100 年2 月10日雄院高99司執勇字第73506 號不動產權利
      移轉證書、送達證書附卷可稽，被告並不爭執，足信為真
      。原告主張被告顧吳好現居住於系爭建物，被告顧吳好亦
      不爭執，此情亦堪認定。系爭建物坐落於系爭土地上，被
      告顧吳好占有系爭建物即同時占有系爭土地，應可認定。
    3.原告另主張顧雲華亦占有系爭土地、系爭建物，然為被告
      所否認，經查，被告顧雲華並未於原告取得系爭土地、系
      爭建物之所有權後，設籍於系爭建物，有個人基本資料查
      詢結果、遷徙記錄資料查詢結果在卷足稽。本院99年度司
      執字第73506 號拍賣抵押物強制執行事件100 年5 月17日
      之執行筆錄亦記載：被告顧雲華自陳於高雄市大寮區中興
      5 巷22號居住很久等語，業經本院調取強制執行事件卷宗
      核閱無誤。原告並無證據可資證明被告顧雲華占有系爭土
      地、系爭建物之事實，此部分主張，自難採信。
    4.被告顧吳好占用系爭土地、系爭建物，已如前述。被告顧
      吳好並未舉證證明其占有系爭土地、系爭建物之法律上權
      源，自屬無權占有無誤。原告主張被告顧吳好無權占有系
      爭土地、系爭建物，本於所有物返還請求權，請求被告顧
      吳好遷讓返還系爭土地、系爭建物，核屬有據，應予准許
      。原告未能證明被告顧雲華占有系爭土地、系爭建物之事
      實，則其請求被告顧雲華遷讓返還系爭土地、系爭建物，
      並無理由，應予駁回。
  (二)被告是否應返還占有系爭土地、系爭建物之相當於租金之不
    當得利？如是，應返還之金額為若干？
    1.按無法律上原因而受有利益，致他人受有損害者，應返還
      其利益，民法第179 條前段定有明文。次按無權占有他人
      之不動產，可能獲得相當於租金之利益，為社會通常之觀
      念，有最高法院61年台上字第1695號判例可資參照。被告
      顧吳好無權占有系爭土地、系爭建物，已如前述，依前揭
      法律規定及判例意旨，原告依據民法第179 條不當得利之
      規定，請求被告返還無權占用系爭土地、系爭建物，所受
      相當於租金之利益，應屬有據。
    2.原告於100 年2 月10日得標買受系爭土地、系爭建物，並
      繳足價金，本院於同日核發之權利移轉證書，原告於100
      年3 月2 日受領，依強制執行法第98條第1 項之規定，原
      告於取得權利移轉證書之日起，始取得所有權，亦自斯日
      起，得對被告顧吳好請求返還無權占有系爭土地、系爭建
      物，相當於租金之不當得利。
    3.又按城市地方房屋之租金，以不超過土地及其建築物申報
      總價年息百分之10為限；土地法第79條所謂土地及建築物
      之總價額，土地價額依法定地價，建築物價額依該管直轄
      市或縣（市）地政機關估定之價額；土地所有人依本法申
      報之地價，為法定地價，土地法第97條第1 項、第148 條
      、土地法施行法第25條亦分別定有明文。末按基地租金之
      數額，除以基地申報地價為基礎外，尚須斟酌基地之位置
      ，工商業繁榮之程度，承租人利用基地之經濟價值及所受
      利益等項，並與鄰地租金相比較，以為決定，並非必達申
      報總地價年息百分之10最高額，最高法院68年台上字第30
      71號亦著有判例可參。系爭土地、系爭建物坐落於高雄市
      大寮區○○段，為環境單純且寧靜之住宅區，附近地區有
      市場、學校、公園等公共設施，鄰近鳳林三路、大寮路及
      三隆路，交通便利性佳，主要日常生活消費在鳳林三路一
      帶，生活便利性尚可，有電子地圖（本院卷第21頁）及系
      爭土地、建物之鑑價報告附於強制執行事件卷宗可資參酌
      ，是以，被告顧吳好占有系爭土地、系爭建物所受相當於
      租金之利益，以系爭土地申報地價、系爭建物總價，年息
      百分之8 計算，應屬適當。
    4.系爭土地之申報地價自99年1 月起為每平方公尺2,560 元
      ，總價為163,866 元（2,560 ×64.01 ＝163,866 ，小數
      點以下4 捨5 入），有土地登記第二類謄本在卷可考（審
      移調字卷第37頁）；系爭建物之總價為1,280,000 元，亦
      有不動產權利移轉證書、契稅繳款書附卷可憑，系爭土地
      、系爭建物合計總額為1,443,866 元（163,866 ＋1,280,
      000 ＝1,443,866 ）。則被告顧吳好占有系爭土地、系爭
      建物所受相當於租金之不當得利為9,626 元（1,443,866
      ×8%÷12＝9,626 ，小數點以下4 捨5 入）。原告主張以
      每月12,000元計算，尚無可採。
    5.綜上，原告得請求被告顧吳好返還自100 年3 月2 日起至
      遷讓返還系爭土地、系爭建物之日止，每月9,626 元之相
      當於租金之不當得利，逾此範圍之請求，並無理由。
  (三)被告主張抵銷有無理由？
    1.按2 人互負債務，而其給付種類相同，並均屆清償期者，
      各得以其債務，與他方之債務，互為抵銷。但依債之性質
      不能抵銷或依當事人之特約不得抵銷者，不在此限，民法
      第334 條第1 項定有明文。
    2.被告顧雲華曾於100 年3 月11日與原告訂立買賣契約，約
      定被告顧雲華向原告買受就系爭土地、系爭建物，如被告
      顧雲華無法以系爭土地、系爭建物向金融機構貸得1,900,
      000 元，則買賣契約不成立，被告顧雲華已交付定金280,
      000 元予原告，買賣契約因被告顧雲華無法貸得款項，而
      不成立，固為原告所不爭執，據此，被告顧雲華抗辯原告
      應返還定金等語，雖非無理，然本件原告得對被告顧吳好
      請求遷讓返還系爭土地、系爭建物，與此部分定金返還之
      債務，給付種類不同；原告僅得對被告顧吳好請求返還相
      當於租金之不當得利，此部分既非屬被告顧雲華對原告之
      債務，自非得以被告顧雲華對原告之定金債權予以抵銷，
      被告所為抵銷抗辯，應無可採。
八、綜上所述，原告依據民法第767 條、第179 條之規定，請求
    (一)被告顧吳好應將系爭土地、系爭建物遷讓返還原告。(二)被
    告顧吳好應自100 年3 月2 日起至遷讓返還系爭土地、系爭
    建物之日止，按月給付原告9,626 元。為有理由，應予准許
    ，逾此範圍之請求，並無理由，應予駁回。
九、據上論結，本件原告之訴為一部有理由，一部無理由，依民
    事訴訟法第385 條第1 項、第79條，判決如主文。
中    華    民    國  100     年    10    月    28    日
                  民事第二庭    法  官  陳宛榆
以上正本係照原本作成。
如對本判決上訴，須於判決送達後20日內向本院提出上訴狀。如
委任律師提起上訴者，應一併繳納上訴審裁判費。
中    華    民    國  100     年    11    月     1    日
                                書記官  周耿瑩